【裁判字號】    99,上訴,1691
【裁判日期】    990805
【裁判案由】    偽證
【裁判全文】
臺灣高等法院刑事判決                99年度上訴字第1691號
上  訴  人
即  被  告  甲○○
選任辯護人  陳垚祥律師
上列上訴人因偽證案件，不服臺灣士林地方法院99年度審訴字第
179號，中華民國99年3月30日第一審判決（起訴案號：臺灣士林
地方法院檢察署99年度偵字第1242號），提起上訴，本院判決如
下：
    主  文
原判決撤銷。
甲○○無罪。
    理  由
一、公訴意旨略以：上訴人即被告甲○○明知蔡文譯（綽號「文
    哥」），於民國98年4月11日11時52分許及98年4月19日3時1
    0分許，分別在臺北市○○區○○路681巷10號2 樓住處及臺
    北縣新莊市○○路與中山路口，以新台幣3,000元、500元價
    格，販賣海洛因8分之1錢（約0.45公克）及1小包，共2次予
    被告施用之事實。經台灣士林地方法院檢察署檢察官以98年
    度他字第369號案件偵辦中，甲○○於98年4月27日在檢察官
    就上揭事實訊問時具結證述屬實無誤。詎被告就上揭事實，
    於臺灣士林地方法院98年訴字第304 號審理時，竟基於偽證
    犯意，於98年11月12日下午2 時10分許，在臺灣士林地方法
    院第7 法庭中，於法官就上揭事實訊問時，於證人結文上具
    結後，虛偽證稱：僅至蔡文譯家並無交易毒品云云，就案情
    有關係之重要事項，為虛偽之陳述，因認被告涉犯刑法第16
    8條偽證罪嫌云云。
二、按犯罪事實應依證據認定之，無證據不得認定犯罪事實；又
    不能證明被告犯罪或其行為不罰者，應諭知無罪之判決，刑
    事訴訟法第154條第2項、第301條第1項分別定有明文。次按
    同法第181條規定之立法目的，在免除證人陷於抉擇控訴自
    己或與其有一定身分關係之人，或陳述不實而受偽證之處罰
    ，或不陳述而受罰鍰處罰，甚而主觀上認為違反具結結文將
    受偽證處罰之困境。證人此項拒絕證言權與被告之緘默權同
    屬不自證己罪之特權，為確保證人此項權利，同法第186條
    第2項規定法官或檢察官有告知證人得拒絕證言之義務；如
    法官或檢察官未踐行此項告知義務，而逕行告以具結之義務
    及偽證之處罰，並命朗讀結文後具結，將使證人陷於前述抉
    擇困境，無異侵奪證人此項拒絕證言權，有違證人不自證己
    罪之原則。該證人於此情況下所為之具結程序即有瑕疵，為
    貫徹上述保障證人權益規定之旨意，自應認其具結不生合法
    之效力，縱其陳述不實，亦不能遽依偽證罪責論擬（最高法
    院97年度台上字第265號、99年度台上字第429號、第3599號
    判決意旨參照）。
三、公訴人認被告涉犯上揭罪嫌，無非以被告自白、台灣士林地
    方法院檢察暑98年度偵字第9866、11032 號案影印卷宗內被
    告於98年4月27日具結作證之證人結文、台灣士林地方法院
    98年度訴字第304號案影印卷宗被告於98年11月12日筆錄與
    證人結文、判決書等證據為主要論據。
四、以下所引證據，經本院當庭提示，檢察官、被告及其選任辯
    護人對於被告以外之人於審判外之言詞及書面陳述，均表示
    無意見，同意作為證據（本院卷第39反頁），且本院審酌該
    言詞陳述或書面陳述作成時，並無違法或不當之狀況，依刑
    事訴訟法第159條之5第1 項規定，均有證據能力，合先敘明
    。
五、訊據被告對於上開時、地於台灣士林地方法院公開審判蔡文
    譯違反毒品危害防制條例案件於98年11月12日作證時，為虛
    偽陳述等事實坦承不諱，惟辯以：礙於蔡文譯在囚車上要求
    其翻異前詞，方不得不然等語。
六、經查：本件被告因台灣士林地方法院審理98年度訴字第304
    號蔡文譯違反毒品危害防制條例案件，於98年11月12日下午
    2 時10分公開審判時，令被告以證人身分作證，並就被告有
    無向蔡文譯購買及受讓海洛因供己施用等事實加以詰問，而
    上述事實之有無，涉及被告有無持有及施用第一級毒品海洛
    因等犯行，顯有使被告受刑事追訴或處罰之虞，被告依同法
    第181條規定既有拒絕證言之權，審判長自應踐行同法第186
    條第2 項所規定之告知得拒絕證言之程序，始符保障證人權
    益規定之旨意。詎該案審判長命被告作證時，並未依上開規
    定踐行告知被告得拒絕證言之程序，僅詢以「與被告（即蔡
    文譯）有無親誼、身分、公務、業務或其他利害關係」，被
    告答以「無」後，諭知具結義務及偽證處罰而命被告朗讀結
    文後令具結結文附卷，隨即開始進行交互詰問，有上開審判
    筆錄影本存卷可參（98年度訴字第304號卷影本第156頁），
    此舉已剝奪被告不自證己罪之拒絕證言權，此項程序欠缺之
    瑕疵，自不得由證人結文所取代，因認被告具結之程序不無
    瑕疵，而不生合法具結之效力，不論被告陳述是否虛偽，尚
    不構成偽證罪。又因證人拒絕證言權之行使，並不以該證人
    事後果已因該項陳述受刑事追訴或處罰為必要，祇要證人因
    其陳述在客觀上有遭受刑事追訴或處罰之虞，即足當之。被
    告前於97年12月及（98年）1 月間，因多次施用第一級毒品
    海洛因及第二級毒品甲基安非他命，經台灣板橋地方法院以
    98年度毒聲字第2618號裁定送觀察勒戒處所觀察、勒戒後，
    認有繼續施用毒品傾向，再經同院以98年度聲字第1832號裁
    定令入戒治處所強制戒治，有上開98年度聲字第1832號刑事
    裁定影本存卷可憑（本院卷第62頁），被告刻正執行上開強
    制戒治，有本院被告前案紀錄表附卷可參，則被告上開向蔡
    文譯購買、受讓海洛因行為涉及施用犯行，固不該當毒品危
    害防制條例規定強制戒治執行完畢釋放後，5 年內再犯而須
    依法追訴之情形，然不無另涉及持有第一級毒品海洛因之犯
    行，自可能如據實以陳恐遭刑事追訴或處罰之虞，尚不影響
    於被告拒絕證言權之行使，以及法院、檢察官依法應踐行告
    知證人得拒絕證言之義務。
七、綜上所陳，被告於98年11月12日於蔡文譯違反毒品危害防制
    條例案件中作證，因審判長未踐行刑事訴訟法第181條、第1
    86條第2 項規定告知義務，致使所踐行之具結程序有瑕疵，
    縱被告斯時所為證述不實，仍不得據以認定其該當偽證罪之
    構成要件。從而，依本院調查所得之證據，尚不能證明被告
    有公訴人所指之偽證犯行。此外，復查無其他證據足資證明
    被告犯偽證罪，揆諸首開說明，本件既屬不能證明被告犯罪
    ，自應諭知被告無罪之判決。
八、原審未察，遽認被告有公訴人所指之犯行，尚嫌率斷。被告
    以其不得已而虛偽陳述指摘原判決不當，為有理由，應由本
    院將原判決予以撤銷，改為被告無罪之諭知。
據上論斷，應依刑事訴訟法第369條第1項前段、第364條、第301
條第1項，判決如主文。
本案經檢察官柯麗鈴到庭執行職務。
中    華    民    國    99    年    8    月     5     日
                  刑事第二庭審判長法  官 洪光燦
                                  法  官 林恆吉
                                  法  官 李麗玲
以上正本證明與原本無異。
檢察官如不服本判決，應於收受送達後10日內向本院提出上訴書
狀，其未敘述上訴之理由者並得於提起上訴後10日內向本院補提
理由書（均須按他造當事人之人數附繕本）「切勿逕送上級法院
」。
被告不得上訴。
                                  書記官 廖婷璇
中    華    民    國    99    年    8    月     5     日

司法院資訊處製作；財團法人民間司法改革基金會備份。
